---
title: "Hand-out: Konstruksi & Agregasi Data SUSENAS–PODES dengan R"
subtitle: "Studi kasus: Balita Sakit (SUSENAS) & Posyandu (PODES) — data sintetis 119 kab/kota Pulau Jawa"
author: "Rusli Abdulah"
date: today
format:
  html:
    toc: true
    toc-depth: 3
    number-sections: true
    df-print: kable
    code-copy: true
    embed-resources: true
execute:
  echo: true
  warning: false
  message: false
---

::: {.callout-important}
## Disklaimer: data sintetis, bukan data asli
Seluruh data pada hand-out ini adalah **data sintetis** — dibangkitkan
komputer **khusus untuk keperluan pelatihan**. Struktur file, nama variabel
(`R101`, `R407`, `R1102`, `R705A`, dst.), dan alur pengolahan meniru SUSENAS
KOR Maret 2023 dan PODES 2021, tetapi seluruh angka, indikator, dan hasil
regresi **tidak menggambarkan kondisi riil kabupaten/kota mana pun** dan
**bukan data resmi BPS**. Jangan mengutip angka dari materi ini. Untuk data
sesungguhnya, ajukan akses data mikro resmi BPS melalui
[silastik.bps.go.id](https://silastik.bps.go.id).
:::

# Gambaran umum alur kerja

Analisis kabupaten/kota berbasis data mikro BPS selalu melewati tiga tahap:

1. **Konstruksi** — dari file mentah (satu baris = satu individu/rumah
   tangga/desa) dibentuk *dataset per variabel* yang bersih: kode wilayah,
   variabel hasil recode, bobot, dan label.
2. **Agregasi** — dataset per variabel diringkas menjadi satu angka per
   kabupaten/kota. Untuk **survei** (SUSENAS) wajib memakai **bobot** (`FWT`
   untuk individu, `WERT` untuk rumah tangga); untuk **sensus** (PODES) cukup
   penjumlahan.
3. **Penggabungan** — semua indikator kabupaten di-*merge* dengan kunci
   `kode_kab` menjadi satu tabel basis analisis (119 baris untuk Pulau Jawa).

Hand-out ini mencontohkan satu variabel dari tiap sumber:

| Sumber | Variabel contoh | File mentah |
|---|---|---|
| SUSENAS | Balita punya masalah kesehatan (`R1102`) | `kor23_ind_1_sintetis.dta` |
| PODES | Jumlah posyandu di desa (`R705A`) | `podes_desa_sintetis.dta` |

# Mengenal antarmuka RStudio

Sebelum mulai, kenali dulu empat panel utama RStudio — seluruh latihan
akan bolak-balik di antara panel-panel ini:

![Antarmuka RStudio dan fungsi tiap bagian](images/rstudio_ui.svg){width="100%"}

Ringkasnya:

1. **Menu & Toolbar** — membuka file, mengatur *working directory*
   (`Session > Set Working Directory`), dan tombol **Render** untuk file
   Quarto (`.qmd`).
2. **Source / Editor** — tempat membuka dan mengedit skrip R (misalnya
   `11_stepbystep_quarto.R`). Jalankan baris demi baris dengan
   **Ctrl+Enter**.
3. **Console** — hasil eksekusi kode tampil di sini; perintah juga bisa
   diketik langsung setelah tanda `>`.
4. **Environment** — daftar objek yang sedang dimuat (data dan model);
   klik nama data untuk membuka tampilan tabelnya.
5. **Files / Plots / Packages / Help** — grafik muncul di tab *Plots*;
   *Files* untuk navigasi folder proyek; *Help* untuk dokumentasi fungsi
   (mis. ketik `?lm` di Console).

Persiapan: dua paket ini yang dipakai sepanjang latihan.

```{r}
library(haven)   # baca/tulis file Stata (.dta), fungsi labelled()
library(dplyr)   # filter, mutate, group_by, summarise, join
```

# SUSENAS — Konstruksi variabel "balita sakit"

## Baca dan kenali data mentah

File mentah KOR individu: satu baris = satu **anggota rumah tangga**.

```{r}
kor1 <- read_dta("Raw_Sintetis_DTA/kor23_ind_1_sintetis.dta")
dim(kor1)
```

Kolom-kolom kunci untuk variabel ini:

```{r}
head(kor1[, c("URUT", "R101", "R102", "R401", "R407", "R1102", "FWT")])
```

| Variabel | Arti |
|---|---|
| `URUT` | nomor urut rumah tangga (id ruta) |
| `R101` | kode provinsi (31–36 di Jawa) |
| `R102` | kode kabupaten/kota, 2 digit (character) |
| `R401` | nomor urut anggota dalam ruta |
| `R407` | umur (tahun) |
| `R1102` | jenis keluhan kesehatan; **kode 5 = punya masalah kesehatan** |
| `FWT` | bobot individu (*final weight*) |

## Bentuk kode kabupaten dan id individu

Kode BPS 4 digit dibentuk dengan menempelkan `R101` dan `R102`:

```{r}
kor1 <- kor1 %>%
  mutate(
    kode_kab = as.integer(paste0(R101, R102)),   # mis. 33 + "74" -> 3374
    kode_ind = paste0(URUT, R401)                # id unik individu
  )

kor1 %>% select(URUT, R101, R102, kode_kab, kode_ind) %>% head(4)
```

Ini padanan `egen kode_kab = concat(R101 R102)` di Stata.

## Filter balita dan recode variabel

Definisi: balita = umur di bawah 5 tahun (`R407 < 5`); sakit = keluhan
kesehatan berkode 5 (`R1102 == 5`).

```{r}
balita_sakit <- kor1 %>%
  filter(R407 < 5) %>%
  mutate(balita_sakit = as.integer(R1102 == 5)) %>%
  select(URUT, FWT, kode_ind, kode_kab, balita_sakit)

nrow(balita_sakit)
table(balita_sakit$balita_sakit)
```

## Pasang label dan simpan dataset per variabel

Supaya file `.dta` tetap informatif saat dibuka di Stata/R, pasang *value
label* dan *variable label*:

```{r}
balita_sakit <- balita_sakit %>%
  mutate(balita_sakit = labelled(balita_sakit,
    labels = c(Tidak = 0L, Ya = 1L),
    label  = "Balita memiliki masalah kesehatan; 1=Ya, 0=Tidak"))

write_dta(balita_sakit, "Data_Sintetis_DTA/susenas_balita_sakit.dta")
```

Tahap **konstruksi selesai**: satu file bersih, satu baris = satu balita.

## Agregasi ke kabupaten dengan bobot FWT

SUSENAS adalah survei — setiap responden "mewakili" sejumlah orang di
populasi sebesar bobotnya. Proporsi kabupaten dihitung dengan
`weighted.mean()`:

```{r}
kab_balita <- balita_sakit %>%
  group_by(kode_kab) %>%
  summarise(
    n_balita         = n(),   # jumlah sampel, tanpa bobot
    pct_balita_sakit = weighted.mean(as.numeric(balita_sakit),
                                     w = FWT) * 100,
    .groups = "drop")

head(kab_balita)
```

**Mengapa bobot wajib?** Bandingkan hasil tanpa vs dengan bobot:

```{r}
balita_sakit %>%
  group_by(kode_kab) %>%
  summarise(
    tanpa_bobot  = mean(as.numeric(balita_sakit)) * 100,
    dengan_bobot = weighted.mean(as.numeric(balita_sakit), w = FWT) * 100
  ) %>% head(5)
```

Selisihnya bisa beberapa poin persen — desain sampling SUSENAS tidak
*self-weighting*, sehingga rata-rata tanpa bobot **bias**.

::: {.callout-tip}
Untuk *standard error* yang benar (bukan sekadar titik estimasi), gunakan
paket `survey`: `svydesign(id = ~1, weights = ~FWT, data = ...)` lalu
`svyby(~balita_sakit, ~kode_kab, design, svymean)`.
:::

# PODES — Akumulasi fasilitas kesehatan

## Baca dan kenali data mentah desa

PODES adalah **sensus seluruh desa/kelurahan** — satu baris = satu desa,
tanpa bobot.

```{r}
podes <- read_dta("Raw_Sintetis_DTA/podes_desa_sintetis.dta")
dim(podes)
head(podes[, c("R101", "R102", "R103", "R104", "R705A")])
```

| Variabel | Arti |
|---|---|
| `R101`–`R104` | kode provinsi, kab/kota, kecamatan, desa |
| `R704*K2` | jumlah tiap jenis fasilitas kesehatan (blok 704) |
| `R705A` | **jumlah posyandu** di desa |

## Akumulasi ke kabupaten

Karena sensus, agregasi cukup `sum()` semua desa dalam kabupaten:

```{r}
kab_posyandu <- podes %>%
  mutate(kode_kab = as.integer(paste0(R101, R102))) %>%
  group_by(kode_kab) %>%
  summarise(
    n_desa          = n(),
    jumlah_posyandu = sum(R705A, na.rm = TRUE),
    .groups = "drop")

head(kab_posyandu)
```

## Jadikan rasio agar sebanding antar kabupaten

Jumlah absolut menguntungkan kabupaten besar. Untuk perbandingan yang adil,
bagi dengan populasi (di sini populasi sintetis dari tabel referensi):

```{r}
ref <- read_dta("Data_Sintetis_DTA/ref_kabupaten_jawa.dta")

kab_posyandu <- kab_posyandu %>%
  left_join(ref %>% select(kode_kab, nama_kab, populasi), by = "kode_kab") %>%
  mutate(posyandu_per_100k = jumlah_posyandu / as.numeric(populasi) * 1e5)

kab_posyandu %>%
  select(kode_kab, nama_kab, n_desa, jumlah_posyandu, posyandu_per_100k) %>%
  head()
```

# Gabungkan menjadi basis data regresi

Kunci penggabungan selalu `kode_kab`:

```{r}
data_kab <- kab_balita %>%
  left_join(kab_posyandu, by = "kode_kab") %>%
  select(kode_kab, nama_kab, pct_balita_sakit,
         jumlah_posyandu, posyandu_per_100k)

nrow(data_kab)
head(data_kab)
```

Visual cepat hubungan kedua variabel:

```{r}
#| fig-width: 7
#| fig-height: 5
plot(data_kab$posyandu_per_100k, data_kab$pct_balita_sakit,
     xlab = "Posyandu per 100.000 penduduk",
     ylab = "% balita sakit (tertimbang FWT)",
     pch = 19, col = "steelblue")
abline(lm(pct_balita_sakit ~ posyandu_per_100k, data = data_kab),
       col = "firebrick", lwd = 2)
```

Dan regresi sederhananya:

```{r}
summary(lm(pct_balita_sakit ~ posyandu_per_100k, data = data_kab))
```

# Analisa OLS dengan variabel lengkap

Bagian sebelumnya hanya memakai dua variabel contoh. Dengan pola yang sama,
seluruh variabel lain dapat dikonstruksi (skrip `03`–`09`) lalu digabungkan
(skrip `10`) menjadi basis data `Hasil_Agregasi_DTA/data_kabupaten_jawa.dta`
— 119 kabupaten/kota dengan indikator SUSENAS dan PODES lengkap. Bagian ini
memakai basis data tersebut untuk analisa OLS.

## Baca basis data dan siapkan variabel

```{r}
data_jawa <- read_dta("Hasil_Agregasi_DTA/data_kabupaten_jawa.dta") %>%
  mutate(kota = as.integer(tipe == 2))   # dummy: 1 = Kota, 0 = Kabupaten

dim(data_jawa)
names(data_jawa)
```

**Model yang disarankan** — determinan kesehatan balita antar kabupaten:

$$\text{pct\_balita\_sakit}_i = \beta_0 + \beta_1\,\text{pct\_imunisasi}_i + \beta_2\,\text{pct\_keluarga\_merokok}_i + \beta_3\,\text{mean\_pendidikan\_ibu}_i + \beta_4\,\text{faskes\_per\_100k}_i + \beta_5\,\text{kota}_i + \varepsilon_i$$

Ekspektasi tanda koefisien: imunisasi (−), keluarga merokok (+),
pendidikan ibu (−), faskes per kapita (−).

## Eksplorasi sebelum regresi

Selalu mulai dari statistik deskriptif dan korelasi:

```{r}
data_jawa %>%
  select(pct_balita_sakit, pct_imunisasi, pct_keluarga_merokok,
         mean_pendidikan_ibu, faskes_per_100k, kota) %>%
  summary()
```

**Cara membaca:** persentase balita sakit sangat bervariasi antar
kabupaten — dari sekitar 9% sampai 56%, dengan rata-rata ±26%. Variasi
yang lebar ini justru bagus untuk regresi: ada "sesuatu" yang perlu
dijelaskan. Cakupan imunisasi juga beragam (30–83%), begitu pula rasio
faskes (1–68 per 100 ribu penduduk — nilai maksimum yang jauh dari
kuartil 3 menandakan ada *outlier*, kemungkinan kota kecil berpenduduk
sedikit).

```{r}
round(cor(data_jawa %>%
  select(pct_balita_sakit, pct_imunisasi, pct_keluarga_merokok,
         mean_pendidikan_ibu, faskes_per_100k)), 2)
```

**Cara membaca:** baris/kolom pertama menunjukkan korelasi outcome dengan
tiap prediktor — semuanya searah dugaan: negatif dengan imunisasi (−0,45)
dan pendidikan ibu (−0,52), positif dengan keluarga merokok (+0,24).
Perhatikan juga korelasi **antar prediktor**: imunisasi × pendidikan ibu
mencapai 0,61 — sinyal awal multikolinearitas yang nanti kita konfirmasi
dengan VIF.

## Visualisasi deskriptif

Angka ringkasan perlu didampingi gambar — sebaran, perbandingan antar
kelompok, dan hubungan antar variabel jauh lebih cepat terbaca secara
visual.

**(a) Sebaran outcome.** Histogram memperlihatkan bentuk sebaran %
balita sakit antar 119 kabupaten/kota (garis putus-putus = rata-rata):

```{r}
#| fig-width: 7
#| fig-height: 5
hist(data_jawa$pct_balita_sakit,
     breaks = 20, col = "steelblue", border = "white",
     main   = "Sebaran % Balita Sakit antar Kabupaten/Kota",
     xlab   = "% balita sakit (tertimbang FWT)", ylab = "Frekuensi")
abline(v = mean(data_jawa$pct_balita_sakit), col = "firebrick",
       lwd = 2, lty = 2)
```

**Cara membaca:** sebaran cenderung simetris dengan puncak di sekitar
20–30% dan ekor kanan yang memanjang — beberapa kabupaten punya persentase
balita sakit jauh di atas rata-rata (garis putus-putus merah). Tidak ada
indikasi sebaran ekstrem yang menuntut transformasi (mis. log) pada outcome.

**(b) Perbandingan antar provinsi.** Boxplot menunjukkan variasi antar dan
di dalam provinsi:

```{r}
#| fig-width: 7
#| fig-height: 5.5
par(mar = c(9, 4, 3, 1))
boxplot(pct_balita_sakit ~ provinsi, data = data_jawa,
        col  = "lightsteelblue", las = 2, xlab = "",
        main = "% Balita Sakit menurut Provinsi",
        ylab = "% balita sakit")
par(mar = c(5, 4, 4, 2))
```

**Cara membaca:** median antar provinsi berbeda nyata — DKI Jakarta
terendah (median ±17%) dan Banten tertinggi (±34%), selisih hampir dua
kali lipat. Kotak yang lebar (mis. Jawa Barat) menandakan keragaman
antar kabupaten di dalam provinsi itu juga besar. Perbedaan level antar
provinsi seperti ini yang membuat dummy wilayah sering dimasukkan ke
model.

**(c) Kabupaten vs kota.** Apakah wilayah perkotaan berbeda?

```{r}
#| fig-width: 6
#| fig-height: 4.5
boxplot(pct_balita_sakit ~ kota, data = data_jawa,
        names = c("Kabupaten", "Kota"),
        col   = c("lightsteelblue", "lightsalmon"),
        main  = "% Balita Sakit: Kabupaten vs Kota",
        ylab  = "% balita sakit")
```

**Cara membaca:** kota sedikit lebih rendah daripada kabupaten (rata-rata
±24% vs ±27%), tetapi kedua kotak masih banyak tumpang tindih — perbedaannya
tidak dramatis. Ini konsisten dengan hasil regresi nanti: koefisien dummy
`kota` bertanda negatif tetapi tidak signifikan.

**(d) Matriks scatterplot.** Semua pasangan variabel sekaligus — baris
pertama memperlihatkan hubungan outcome dengan tiap prediktor, sel-sel
lainnya memperlihatkan korelasi **antar prediktor** (bahan diskusi
multikolinearitas):

```{r}
#| fig-width: 8
#| fig-height: 8
pairs(data_jawa[, c("pct_balita_sakit", "pct_imunisasi",
                    "pct_keluarga_merokok", "mean_pendidikan_ibu",
                    "faskes_per_100k")],
      labels = c("% balita\nsakit", "% imunisasi", "% keluarga\nmerokok",
                 "pendidikan\nibu", "faskes\nper 100k"),
      pch = 19, col = adjustcolor("steelblue", 0.6),
      main = "Matriks Scatterplot: Outcome vs Prediktor")
```

**Cara membaca:** fokus ke baris pertama — pola menurun terlihat pada
imunisasi dan pendidikan ibu (hubungan negatif dengan outcome), pola
menaik samar pada keluarga merokok. Di luar baris pertama, panel
imunisasi × pendidikan ibu memperlihatkan pola menaik yang cukup rapat:
inilah wujud visual korelasi 0,61 antar prediktor tadi.

## Model 1: regresi sederhana

```{r}
ols1 <- lm(pct_balita_sakit ~ pct_imunisasi, data = data_jawa)
summary(ols1)
```

**Cara membaca:** setiap kenaikan 1 poin persen cakupan imunisasi
berasosiasi dengan penurunan % balita sakit sebesar ±0,37 poin
(p < 0,001). R² = 0,21 artinya imunisasi sendirian "menjelaskan" sekitar
21% variasi antar kabupaten. Tetapi ingat: model satu variabel rawan
*omitted variable bias* — koefisien ini masih "menampung" efek variabel
lain yang berkorelasi dengan imunisasi (terutama pendidikan ibu).

## Model 2: regresi berganda

```{r}
ols2 <- lm(pct_balita_sakit ~ pct_imunisasi + pct_keluarga_merokok +
             mean_pendidikan_ibu + faskes_per_100k + kota,
           data = data_jawa)
summary(ols2)
confint(ols2)
```

**Cara membaca:** semua tanda koefisien sesuai ekspektasi. Prediktor
terkuat adalah **pendidikan ibu**: naik satu jenjang rata-rata pendidikan
ibu berasosiasi dengan turunnya % balita sakit ±6,4 poin (p < 0,001) —
konsisten dengan temuan umum literatur kesehatan anak. Imunisasi (−0,16)
dan keluarga merokok (+0,17) berada di ambang signifikansi (p ≈ 0,06),
sedangkan faskes per kapita dan dummy kota tidak signifikan setelah
variabel lain dikendalikan. Interval kepercayaan (`confint`) yang memuat
nol menandai koefisien yang tidak signifikan pada taraf 5%.

::: {.callout-note}
## Momen didaktik: omitted variable bias
Koefisien `pct_imunisasi` menyusut dari
`r round(coef(ols1)["pct_imunisasi"], 2)` (Model 1) menjadi
`r round(coef(ols2)["pct_imunisasi"], 2)` (Model 2). Sebabnya: imunisasi
berkorelasi kuat dengan pendidikan ibu, sehingga pada model sederhana
sebagian efek pendidikan "menumpang" pada koefisien imunisasi. Inilah
ilustrasi klasik *omitted variable bias*.
:::

## Diagnostik OLS

Empat plot diagnostik standar:

```{r}
#| fig-width: 8
#| fig-height: 7
par(mfrow = c(2, 2))
plot(ols2)
par(mfrow = c(1, 1))
```

**Cara membaca:** *Residuals vs Fitted* tidak menunjukkan pola melengkung
(hubungan linear memadai); *Q-Q plot* mengikuti garis diagonal dengan
sedikit simpangan di ekor (normalitas residual dapat diterima untuk
n = 119); *Scale-Location* relatif datar (varians residual stabil); dan
di *Residuals vs Leverage* tidak ada titik yang melewati jarak Cook —
tidak ada observasi tunggal yang "menyetir" hasil regresi.

**Multikolinearitas (VIF)** — paket `car` (pasang dengan
`install.packages("car")` bila belum ada):

```{r}
library(car)
vif(ols2)
```

**Cara membaca:** semua VIF di bawah 2 (tertinggi imunisasi ±1,8) — jauh
dari ambang masalah (rule of thumb: VIF > 10 serius, > 5 perlu waspada).
Jadi walau imunisasi dan pendidikan ibu berkorelasi 0,61, kolinearitasnya
belum mengganggu presisi estimasi; kedua variabel aman dipertahankan
dalam satu model.

**Heteroskedastisitas (uji Breusch-Pagan)** — paket `lmtest`:

```{r}
library(lmtest)
bptest(ols2)
```

**Cara membaca:** p-value = 0,20 > 0,05 → gagal tolak H0 varians residual
konstan (homoskedastis). *Standard error* OLS biasa dapat dipakai; robust
standard error (paket `sandwich`, `vcovHC`) tidak wajib di sini — tetapi
tetap praktik yang baik untuk data riil.

## Perbandingan model

```{r}
cat("R-squared model 1 :", round(summary(ols1)$r.squared, 3), "\n")
cat("R-squared model 2 :", round(summary(ols2)$r.squared, 3), "\n")
```

**Cara membaca:** R² naik dari 0,21 menjadi 0,33 — penambahan empat
variabel menjelaskan tambahan ±13 poin persen variasi outcome. Sisanya
(±67%) tak terjelaskan model: wajar untuk data lintas-wilayah, dan menjadi
pengingat bahwa R² tinggi bukan tujuan utama — yang penting spesifikasi
masuk akal dan koefisien dapat diinterpretasikan.

::: {.callout-warning}
Ingat: data ini **sintetis** — tanda dan besaran koefisien mengikuti desain
generator data, bukan temuan empiris. Gunakan hanya untuk memahami alur
kerja dan interpretasi output.
:::

# Rangkuman dan latihan

| Tahap | SUSENAS (survei) | PODES (sensus desa) |
|---|---|---|
| Unit data mentah | individu / rumah tangga | desa |
| Kode wilayah | `paste0(R101, R102)` | `paste0(R101, R102)` |
| Konstruksi | `filter()` + recode + `labelled()` | pilih kolom faskes |
| Agregasi | `weighted.mean(x, w = FWT)` | `sum(x)` |
| Hasil per kabupaten | persentase / rata-rata | jumlah / rasio per penduduk |

**Latihan mandiri** — ulangi seluruh alur untuk variabel lain:

1. *SUSENAS*: imunisasi Hepatitis B (`R1404A_TGL` terisi, file
   `kor23_ind_2_sintetis.dta`) → % balita terimunisasi per kabupaten.
2. *SUSENAS*: keluarga merokok (`R1206`/`R1207`) — perhatikan agregasi
   maksimum per rumah tangga sebelum dihitung proporsinya.
3. *PODES*: jumlah puskesmas (`R704CK2 + R704DK2`) per kabupaten, lalu
   jadikan rasio per 100.000 penduduk.
4. *OLS*: ganti outcome menjadi `pct_imunisasi` — prediktor apa yang masuk
   akal? Coba juga tambahkan `log(mean_pengeluaran_susu)` sebagai prediktor
   dan bandingkan hasilnya.

Skrip lengkap seluruh variabel tersedia di folder `Script_R/`
(`00_ref_kabupaten_jawa.R` sampai `11_stepbystep_quarto.R` — skrip `11`
adalah versi step-by-step yang persis mengikuti hand-out ini).

# Daftar Pustaka {.unnumbered}

- Badan Pusat Statistik. (2023). *Pedoman Pencacahan Survei Sosial Ekonomi
  Nasional (SUSENAS) Maret 2023*. Jakarta: BPS.
- Badan Pusat Statistik. (2021). *Pedoman Pendataan Potensi Desa (PODES)
  2021*. Jakarta: BPS.
- Fox, J., & Weisberg, S. (2019). *An R Companion to Applied Regression*
  (3rd ed.). Thousand Oaks, CA: Sage. (paket `car`)
- Lumley, T. (2010). *Complex Surveys: A Guide to Analysis Using R*.
  Hoboken, NJ: John Wiley & Sons. (paket `survey`)
- R Core Team. (2024). *R: A Language and Environment for Statistical
  Computing*. Vienna: R Foundation for Statistical Computing.
  <https://www.R-project.org/>
- Wickham, H., François, R., Henry, L., Müller, K., & Vaughan, D. (2023).
  *dplyr: A Grammar of Data Manipulation*. R package.
  <https://dplyr.tidyverse.org>
- Wickham, H., & Miller, E. (2023). *haven: Import and Export 'SPSS',
  'Stata' and 'SAS' Files*. R package. <https://haven.tidyverse.org>
- Wooldridge, J. M. (2020). *Introductory Econometrics: A Modern Approach*
  (7th ed.). Boston, MA: Cengage Learning.
- Zeileis, A., & Hothorn, T. (2002). Diagnostic checking in regression
  relationships. *R News*, 2(3), 7–10. (paket `lmtest`)

::: {.callout-important appearance="simple"}
**Pengingat terakhir:** seluruh materi ini menggunakan data sintetis untuk
pelatihan — bukan data resmi BPS dan tidak menggambarkan kondisi riil
wilayah mana pun.
:::
