---
title: "Konstruksi & Agregasi Data SUSENAS–PODES dengan R"
subtitle: "Studi kasus: Balita Sakit (SUSENAS) & Posyandu (PODES) — data sintetis 119 kab/kota Jawa"
author: "Training R UNNES"
date: today
format:
  revealjs:
    theme: simple
    slide-number: true
    code-line-numbers: true
    df-print: kable
    fontsize: 26px
execute:
  echo: true
  warning: false
  message: false
---

## Disklaimer {.smaller}

::: {.callout-important}
## Data sintetis — bukan data asli BPS
Seluruh data yang digunakan dalam materi ini adalah **data sintetis**
(dibangkitkan komputer) yang dibuat **khusus untuk keperluan pelatihan**.
Struktur file, nama variabel, dan alur pengolahan meniru SUSENAS KOR
Maret 2023 dan PODES 2021, **tetapi seluruh angka, indikator, dan hasil
regresi TIDAK menggambarkan kondisi riil** kabupaten/kota mana pun.

Jangan mengutip angka dari materi ini sebagai data resmi. Untuk data
sesungguhnya, gunakan data mikro resmi dari BPS (silahkan ajukan melalui
[silastik.bps.go.id](https://silastik.bps.go.id)).
:::

## Alur kerja {.smaller}

```
data MENTAH (mikro)          per VARIABEL              level KABUPATEN
────────────────────  ──►  ─────────────────  ──►   ─────────────────────
SUSENAS: individu           balita_sakit             % balita sakit (FWT)
PODES  : desa               posyandu per desa        jumlah posyandu
                                                        │
                                                        ▼
                                             basis data regresi (119 baris)
```

::: {.callout-warning appearance="simple"}
Data yang dipakai di sini **sintetis** (untuk latihan) — struktur meniru
SUSENAS KOR 2023 & PODES 2021, tetapi angkanya bukan data resmi BPS.
:::

## Mengenal antarmuka RStudio {.smaller}

![](images/rstudio_ui.svg){width="100%" fig-align="center"}

## Paket yang dibutuhkan

```{r}
library(haven)   # baca/tulis file Stata (.dta)
library(dplyr)   # manipulasi data
```

- `haven` → `read_dta()`, `write_dta()`, `labelled()`
- `dplyr` → `filter()`, `mutate()`, `group_by()`, `summarise()`

# Bagian 1 — SUSENAS: Balita Sakit

## Langkah 1.1 — Baca data mentah individu

```{r}
kor1 <- read_dta("Raw_Sintetis_DTA/kor23_ind_1_sintetis.dta")
dim(kor1)
```

```{r}
head(kor1[, c("URUT", "R101", "R102", "R401", "R407", "R1102", "FWT")])
```

- 1 baris = 1 **anggota rumah tangga**
- `R407` = umur, `R1102` = keluhan kesehatan, `FWT` = bobot individu

## Langkah 1.2 — Bentuk kode kabupaten & kode individu

```{r}
kor1 <- kor1 %>%
  mutate(
    kode_kab = as.integer(paste0(R101, R102)),  # 33 + "74" -> 3374
    kode_ind = paste0(URUT, R401)               # id unik individu
  )
kor1 %>% select(URUT, R101, R102, kode_kab, kode_ind) %>% head(4)
```

`R101` (provinsi) dan `R102` (kab/kota) digabung → kode BPS 4 digit.

## Langkah 1.3 — Filter balita & buat variabel

```{r}
balita_sakit <- kor1 %>%
  filter(R407 < 5) %>%                             # balita = umur < 5 th
  mutate(balita_sakit = as.integer(R1102 == 5)) %>% # kode 5 = ada keluhan
  select(URUT, FWT, kode_ind, kode_kab, balita_sakit)

nrow(balita_sakit)
table(balita_sakit$balita_sakit)
```

## Langkah 1.4 — Pasang label ala Stata & simpan

```{r}
balita_sakit <- balita_sakit %>%
  mutate(balita_sakit = labelled(balita_sakit,
    labels = c(Tidak = 0L, Ya = 1L),
    label  = "Balita memiliki masalah kesehatan; 1=Ya, 0=Tidak"))

write_dta(balita_sakit, "Data_Sintetis_DTA/susenas_balita_sakit.dta")
```

File per-variabel siap → tahap konstruksi **selesai**.

## Langkah 1.5 — Agregasi ke kabupaten (bobot FWT)

```{r}
kab_balita <- balita_sakit %>%
  group_by(kode_kab) %>%
  summarise(
    n_balita         = n(),
    pct_balita_sakit = weighted.mean(as.numeric(balita_sakit),
                                     w = FWT) * 100,
    .groups = "drop")
head(kab_balita, 5)
```

**Kunci:** rata-rata **tertimbang FWT**, bukan rata-rata biasa —
supaya hasil mewakili populasi, bukan sekadar sampel.

## Mengapa harus pakai bobot?

```{r}
balita_sakit %>%
  group_by(kode_kab) %>%
  summarise(
    tanpa_bobot  = mean(as.numeric(balita_sakit)) * 100,
    dengan_bobot = weighted.mean(as.numeric(balita_sakit), w = FWT) * 100
  ) %>% head(5)
```

Selisihnya nyata — desain sampling SUSENAS tidak self-weighting.

# Bagian 2 — PODES: Jumlah Posyandu

## Langkah 2.1 — Baca data mentah desa

```{r}
podes <- read_dta("Raw_Sintetis_DTA/podes_desa_sintetis.dta")
dim(podes)
head(podes[, c("R101", "R102", "R103", "R104", "R705A")])
```

- 1 baris = 1 **desa/kelurahan**
- `R705A` = jumlah posyandu di desa

## Langkah 2.2 — Kode kabupaten, lalu akumulasi

```{r}
kab_posyandu <- podes %>%
  mutate(kode_kab = as.integer(paste0(R101, R102))) %>%
  group_by(kode_kab) %>%
  summarise(
    n_desa          = n(),
    jumlah_posyandu = sum(R705A, na.rm = TRUE),
    .groups = "drop")
head(kab_posyandu, 5)
```

PODES = **sensus desa** → cukup `sum()`, **tanpa bobot**.

## Langkah 2.3 — (Opsional) jadikan rasio

```{r}
ref <- read_dta("Data_Sintetis_DTA/ref_kabupaten_jawa.dta")

kab_posyandu <- kab_posyandu %>%
  left_join(ref %>% select(kode_kab, nama_kab, populasi), by = "kode_kab") %>%
  mutate(posyandu_per_100k = jumlah_posyandu / as.numeric(populasi) * 1e5)

kab_posyandu %>% select(kode_kab, nama_kab, jumlah_posyandu,
                        posyandu_per_100k) %>% head(5)
```

# Bagian 3 — Gabungkan → basis data regresi

## Merge SUSENAS × PODES per kabupaten

```{r}
data_kab <- kab_balita %>%
  left_join(kab_posyandu, by = "kode_kab") %>%
  select(kode_kab, nama_kab, pct_balita_sakit,
         jumlah_posyandu, posyandu_per_100k)

nrow(data_kab)
head(data_kab, 5)
```

119 baris = 119 kabupaten/kota se-Jawa → siap untuk `lm()`.

## Cek hubungan kedua variabel

```{r}
#| fig-height: 4.5
plot(data_kab$posyandu_per_100k, data_kab$pct_balita_sakit,
     xlab = "Posyandu per 100.000 penduduk",
     ylab = "% balita sakit (tertimbang)",
     pch = 19, col = "steelblue")
abline(lm(pct_balita_sakit ~ posyandu_per_100k, data = data_kab),
       col = "firebrick", lwd = 2)
```

# Bagian 4 — Analisa OLS dengan Variabel Lengkap

## Langkah 4.1 — Baca basis data kabupaten {.smaller}

Peserta diasumsikan sudah mengkonstruksi variabel lain (skrip `03`–`09`)
dan menggabungkannya (skrip `10`):

```{r}
data_jawa <- read_dta("Hasil_Agregasi_DTA/data_kabupaten_jawa.dta") %>%
  mutate(kota = as.integer(tipe == 2))   # dummy kota

dim(data_jawa)
names(data_jawa)
```

**Model yang disarankan** (determinan kesehatan balita):

$$\text{pct\_balita\_sakit} = \beta_0 + \beta_1\,\text{imunisasi} + \beta_2\,\text{merokok} + \beta_3\,\text{pendidikan ibu} + \beta_4\,\text{faskes} + \beta_5\,\text{kota} + \varepsilon$$

Ekspektasi tanda: imunisasi (−), merokok (+), pendidikan ibu (−), faskes (−)

## Langkah 4.2 — Eksplorasi sebelum regresi

```{r}
round(cor(data_jawa %>%
  select(pct_balita_sakit, pct_imunisasi, pct_keluarga_merokok,
         mean_pendidikan_ibu, faskes_per_100k)), 2)
```

**Baca:** semua korelasi outcome-prediktor searah dugaan (imunisasi −0,45;
pendidikan ibu −0,52; merokok +0,24). Antar prediktor: imunisasi ×
pendidikan ibu = 0,61 → waspada **multikolinearitas**, cek VIF nanti.

## Langkah 4.2b — Visual: sebaran outcome

```{r}
#| fig-height: 4.5
hist(data_jawa$pct_balita_sakit,
     breaks = 20, col = "steelblue", border = "white",
     main   = "Sebaran % Balita Sakit antar Kabupaten/Kota",
     xlab   = "% balita sakit (tertimbang FWT)", ylab = "Frekuensi")
abline(v = mean(data_jawa$pct_balita_sakit), col = "firebrick",
       lwd = 2, lty = 2)
```

## Langkah 4.2b — Visual: perbandingan antar wilayah

::: columns
::: {.column width="55%"}
```{r}
#| fig-height: 5.5
par(mar = c(9, 4, 3, 1))
boxplot(pct_balita_sakit ~ provinsi, data = data_jawa,
        col = "lightsteelblue", las = 2, xlab = "",
        main = "Menurut Provinsi", ylab = "% balita sakit")
```
:::
::: {.column width="45%"}
```{r}
#| fig-height: 5.5
boxplot(pct_balita_sakit ~ kota, data = data_jawa,
        names = c("Kabupaten", "Kota"),
        col = c("lightsteelblue", "lightsalmon"),
        main = "Kabupaten vs Kota", ylab = "% balita sakit")
```
:::
:::

## Langkah 4.2b — Visual: outcome vs prediktor {.smaller}

```{r}
#| fig-height: 5.5
pairs(data_jawa[, c("pct_balita_sakit", "pct_imunisasi",
                    "pct_keluarga_merokok", "mean_pendidikan_ibu",
                    "faskes_per_100k")],
      labels = c("% balita\nsakit", "% imunisasi", "% keluarga\nmerokok",
                 "pendidikan\nibu", "faskes\nper 100k"),
      pch = 19, col = adjustcolor("steelblue", 0.6))
```

Baris pertama = outcome vs prediktor; sisanya = korelasi **antar prediktor**.

## Langkah 4.3 — Model 1: regresi sederhana

```{r}
ols1 <- lm(pct_balita_sakit ~ pct_imunisasi, data = data_jawa)
summary(ols1)$coefficients
```

```{r}
summary(ols1)$r.squared
```

**Baca:** +1 poin cakupan imunisasi ↔ −0,37 poin % balita sakit
(p < 0,001); imunisasi sendirian menjelaskan ±21% variasi antar kabupaten.

## Langkah 4.4 — Model 2: regresi berganda {.smaller}

```{r}
ols2 <- lm(pct_balita_sakit ~ pct_imunisasi + pct_keluarga_merokok +
             mean_pendidikan_ibu + faskes_per_100k + kota,
           data = data_jawa)
summary(ols2)
```

**Baca:** prediktor terkuat = **pendidikan ibu** (−6,4 poin per jenjang,
p < 0,001); imunisasi & merokok di ambang signifikansi (p ≈ 0,06);
faskes & kota tidak signifikan. R² = 0,33.

## Momen didaktik: omitted variable bias {.smaller}

| Koefisien `pct_imunisasi` | Nilai |
|---|---|
| Model 1 (sederhana) | `r round(coef(ols1)["pct_imunisasi"], 3)` |
| Model 2 (berganda) | `r round(coef(ols2)["pct_imunisasi"], 3)` |

- Koefisien menyusut karena imunisasi berkorelasi dgn pendidikan ibu
  (r ≈ 0,6) — model sederhana "menitipkan" efek pendidikan ke imunisasi.
- **Pendidikan ibu** muncul sebagai prediktor terkuat — konsisten dgn
  literatur kesehatan anak.

## Langkah 4.5 — Diagnostik OLS

```{r}
#| fig-height: 5.5
par(mfrow = c(2, 2)); plot(ols2); par(mfrow = c(1, 1))
```

**Baca:** tidak ada pola di residual, Q-Q mengikuti diagonal, tidak ada
observasi berpengaruh ekstrem → asumsi OLS terpenuhi secara visual.

## Diagnostik lanjutan (VIF & Breusch-Pagan) {.smaller}

```{r}
library(car)
vif(ols2)
```

**Baca:** semua VIF < 2 (tertinggi ±1,8) — jauh dari ambang masalah
(> 10). Korelasi imunisasi × pendidikan ibu 0,61 **belum** mengganggu.

```{r}
library(lmtest)
bptest(ols2)
```

**Baca:** p = 0,20 > 0,05 → residual homoskedastis; standard error OLS
biasa sah dipakai. (Bila signifikan → robust SE: `sandwich::vcovHC`.)

## Rangkuman

| Tahap | SUSENAS (survei) | PODES (sensus desa) |
|---|---|---|
| Unit mentah | individu/ruta | desa |
| Kode wilayah | `paste0(R101, R102)` | `paste0(R101, R102)` |
| Konstruksi | filter + recode | pilih kolom faskes |
| Agregasi | `weighted.mean(x, FWT)` | `sum(x)` |
| Hasil | % / rata-rata per kab | jumlah / rasio per kab |
| Analisis | OLS: eksplorasi → model → diagnostik | |

- Skrip lengkap: folder `Script_R/` (00–11); step-by-step = skrip `11`
- Latihan: ganti outcome jadi `pct_imunisasi`; coba
  `log(mean_pengeluaran_susu)` sebagai prediktor

## Daftar Pustaka {.smaller}

- Badan Pusat Statistik. (2023). *Pedoman Pencacahan Survei Sosial Ekonomi
  Nasional (SUSENAS) Maret 2023*. Jakarta: BPS.
- Badan Pusat Statistik. (2021). *Pedoman Pendataan Potensi Desa (PODES)
  2021*. Jakarta: BPS.
- Fox, J., & Weisberg, S. (2019). *An R Companion to Applied Regression*
  (3rd ed.). Thousand Oaks, CA: Sage. (paket `car`)
- Lumley, T. (2010). *Complex Surveys: A Guide to Analysis Using R*.
  Hoboken, NJ: John Wiley & Sons. (paket `survey`)
- R Core Team. (2024). *R: A Language and Environment for Statistical
  Computing*. Vienna: R Foundation for Statistical Computing.
- Wickham, H., François, R., Henry, L., Müller, K., & Vaughan, D. (2023).
  *dplyr: A Grammar of Data Manipulation*. R package.
- Wickham, H., & Miller, E. (2023). *haven: Import and Export 'SPSS',
  'Stata' and 'SAS' Files*. R package.
- Wooldridge, J. M. (2020). *Introductory Econometrics: A Modern Approach*
  (7th ed.). Boston, MA: Cengage Learning.
- Zeileis, A., & Hothorn, T. (2002). Diagnostic checking in regression
  relationships. *R News*, 2(3), 7–10. (paket `lmtest`)

::: {.callout-important appearance="simple"}
Materi ini menggunakan **data sintetis untuk pelatihan** — bukan data resmi
BPS dan tidak menggambarkan kondisi riil wilayah mana pun.
:::
